臺灣臺北地方法院民事判決　　　　　　　89年度訴字第4542號
原　　　告　台北市政府財政局
法定代理人　壬○○
訴訟代理人　黃旭田律師
複　代理人　洪韶瑩律師
被　　　告　戊○○
訴訟代理人　李勇三律師
被　　　告　辰○○○
　　　　　　辛○○
　　　　　　己○○
　　　　　　庚○○
　　　　　　寅○○
上一人之
訴訟代理人　林嫦芬律師
　　　　　　陳建維律師
　　　　　　子○○
　　　　　　沈宏裕律師
上一人之
複代理人　　癸○○
被　　　告　丑○○
　　　　　　乙○○即丁○○之.
　　　　　　甲○○即丁○○之.
　　　　　　丙○○即丁○○之.
兼上一人之
法定代理人　卯○○即丁○○之.
上列當事人間返還不當得利事件，本院於民國94年10月19日言詞
辯論終結，判決如下：
    主      文
被告寅○○、丑○○應給付原告新台幣肆佰捌拾肆萬參仟壹佰陸
拾陸元，及自民國八十九年十一月二十三日起至清償日止，按年
息百分之五計算之利息。
原告其餘之訴駁回。
訴訟費用由被告寅○○、丑○○連帶負擔。
本判決原告勝訴部分，於原告供擔保新台幣壹佰陸拾壹萬元後得
假執行。但被告寅○○、丑○○如於執行標的物拍定、變賣或物
之交付前，以新台幣肆佰捌拾肆萬參仟壹佰陸拾陸元為原告預供
擔保，得免為假執行。
原告其餘假執行之聲請駁回。
    事實及理由
甲、程序方面：
一、本件被告丁○○已於民國94年5月5日死亡，經原告具狀聲明
    由其繼承人乙○○、甲○○、丙○○、卯○○承受訴訟，並
    由本院送達他造，依法並無不合，應予准許。
二、被告辰○○○、辛○○、己○○、庚○○、乙○○、甲○○
    、丙○○、卯○○經合法通知，未於言詞辯論期日到場；被
    告寅○○、丑○○經合法通知，未於最後言詞辯論期日到場
    ，核皆無民事訴訟法第386條所列各款情形，爰依原告之聲
    請，由其一造辯論而為判決。
三、原告原起訴請求被告連帶給付4,84萬3,166元，及自起訴狀
    繕本送達次日起至清償日止，按年息5％計算之利息。嗣就
    上開利息起算日部分變更從起訴狀繕本送達被告庚○○之翌
    日起算（見本院94年9月13日言詞辯論筆錄），核屬減縮應
    受判決事項之聲明，依民事訴訟法第255條第1項第3款規定
    ，應予准許。
乙、實體方面：
一、原告主張：被繼承人陳水塗前與原告訂立基地租賃契約，向
    原告租用台北市○○段○○段242地號（已於93年5月13日分
    割為242地號、242-1地號及242-2地號三筆，面積115平方公
    尺）土地（下稱系爭土地）以興建門牌號碼為台北市○○路
    334號、334-1號、334-2號、334-3號之房屋（下稱系爭建物
    ），惟上開租期於79年2月3日屆滿，租賃關係已消滅，詎陳
    水塗之繼承人即被告無權繼續占有系爭土地。被告因上開無
    權占有土地而獲有相當於租金之不當得利，致原告受有損害
    ，原告自得依繼承及不當得利之法律關係，請求被告連帶返
    還自84年10月20日起至89年10月19日止之5年之不當得利等
    語。並聲明：（一）被告應連帶給付原告4,84萬3,166元，
    及自起訴狀繕本送達被告庚○○之翌日起至清償日止，按年
    息5％計算之利息。（二）願供擔保，請准宣告假執行。
二、被告抗辯：
（一）戊○○則以：陳水塗之繼承人只有寅○○、丑○○二人，
      伊並非繼承人，原告對伊提起本訴，即有當事人不適格等
      語資為抗辯。並聲明：（一）原告之訴駁回。（二）如受
      不利判決，願供擔保請准免為假執行之宣告。
（二）被告寅○○則以：伊雖為陳水塗之繼承人，依法繼承系爭
      建物，惟實際上並未使用系爭建物，無事實上之管領力，
      系爭建物自陳水塗死亡後即為戊○○所占用並出租與他人
      使用，戊○○為系爭建物之間接占有人，承租人為直接占
      有人，伊既無占有系爭建物，自無受任何利益，原告請求
      伊返還不當得利，於法不合。又查繼承人對於被繼承人之
      債務負連帶責任，就公同共有遺產所負之債務則未予規定
      ，自不得將公同關係等同連帶關係，原告主張被告負連帶
      返還不當得利之責任，於法亦有未合等語資為抗辯。並聲
      明：（一）原告之訴駁回。（二）如受不利判決，願供擔
      保請准免為假執行之宣告。
（三）被告丑○○則以：伊等要繼承才有錢繳系爭不當得利等語
      資為抗辯。並聲明：原告之訴駁回。
三、查原告主張被繼承人陳水塗前與原告訂立基地租賃契約，向
    原告租用系爭土地以興建系爭建物，惟上開租期於79年2月3
    日屆滿，租賃關係已消滅，陳水塗之繼承人即被告無權繼續
    占有系爭土地之事實，業據其提出土地登記謄本、建物登記
    謄本為證。被告就陳水塗遺產之系爭建物無權占有系爭土地
    之事實部分並不爭執，堪信原告就此部分之主張為真實。至
    原告主張被告為陳水塗之繼承人，無權占有系爭土地，應連
    帶返還不當得利，則為被告戊○○、寅○○、丑○○所否認
    ，並以前揭情詞置辯。故本件兩造所爭執之處，應在於：（
    一）陳水塗之繼承人是否只有被告寅○○、丑○○二人，抑
    或包含所有被告在內？（二）原告依繼承及不當得利之法律
    關係，請求被告連帶返還不當得利，是否有理？經查：
（一）按「媳婦仔」係收養契約，以將來與養親之特定男子或不
      特定男子結婚為目的，被收養於養家之女子。又男女訂有
      婚約，尚未結婚時，對於男女父母，不生親屬關係，設女
      方因事故預居男家，未行婚禮，男方若死亡，其婚約當然
      消滅，惟如女方與男方之父母，原有永久共同生活之意思
      時，即應認為家屬。查本件被告戊○○、辰○○○、辛○○、丁○○（已歿，由被告乙○○、甲○○、丙○○、卯
      ○○承受訴訟）、白聰信、庚○○之母白陳金貴，原名陳
      金貴為陳水塗之女，於13年（日據時期大正13年）4月24
      日入葉添丁家為媳婦仔，後因葉家配對之男子尚未與其結
      婚而死亡，陳金貴即留在葉家，嗣由葉家嫁入白家等情，
      業據被告寅○○、丑○○於另案本院81年度自更（一）字
      第55號自訴案（戊○○自訴丑○○背信刑事案件）中所陳
      明，有該案刑事判決在卷可稽，並為本件兩造所不爭執，
      堪信為真。則依首揭說明，陳金貴在葉家之身分原係媳婦
      仔，後因該配對之男子死亡，而轉換為養女，其與本生父
      母間即不發生相互繼承之關係，故雖陳金貴先陳水塗而亡
      ，被告戊○○、辰○○○、辛○○、丁○○、白聰信、庚○○亦無代位繼承之權利。其次，繼承因被繼承人死亡而
      開始，係基於法律之規定，繼承一經開始，被繼承人財產
      上之一切權利義務，繼承人無須為繼承之意思表示，即由
      其承受。又繼承人有數人時，在分割遺產前，各繼承人對
      於遺產全部為公同共有，此觀民法第1147條、第1151條之
      規定自明。本件被告寅○○、丑○○之父陳水塗於77年3
      月30日死亡，其法定繼承人為被告寅○○及丑○○二人，
      並於陳水塗死亡時即繼承其遺產為公同共有，雖之後寅○○、丑○○與戊○○、辰○○○、辛○○、丁○○、白聰
      信、庚○○等6人於同年9月22日簽訂協議書，約定由戊○○等6人分得陳水塗遺產之25％，及寅○○、丑○○復於7
      8年12月18日出具同意書表明願意將陳水塗之所有遺產之2
      5％無條件交與戊○○等6人為所有，有被告戊○○所提該
      協議書及同意書在卷可稽，惟此並不能變更陳水塗之法定
      繼承人只有寅○○、丑○○二人，而使戊○○等6人加入
      成為陳水塗之共同繼承人繼承其遺產為公同共有。該協議
      書及同意書，應是寅○○及丑○○願意將其等繼承陳水塗
      遺產之25％贈與戊○○等6人之屬遺產贈與性質。再者，
      陳水塗之遺產，尚未辦竣繼承登記及為遺產分割，為兩造
      所不爭，並有系爭建物登記謄本在卷可按，則系爭建物於
      陳水塗死亡後，既由被告寅○○、丑○○共同繼承，自屬
      渠二人公同共有。原告主張被告戊○○等6人亦為陳水塗
      之繼承人，系爭建物應由被告全體繼承為公同共有，並不
      可採。
（二）次按無權占有他人土地，可能獲得相當於租金之利益，並
      致土地所有權人受有同額之損害，為社會通常之觀念，故
      土地所有權人即得依不當得利之法則，請求占有人返還相
      當於租金之利益。據此，本件被告寅○○、丑○○共有之
      系爭建物無權占有系爭土地，渠二人自受有相當於土地租
      金之利益，致原告受有同額之損害，故原告依不當得利之
      法則，請求渠二人返還不當得利，洵屬有據。至於系爭建
      物究竟是由何繼承人占有使用，係屬繼承人相互間之權利
      享受及義務分擔之問題，繼承人不得執此對抗土地所有權
      人謂其無受任何利益，無庸負返還不當得利。本件被告寅
      ○○辯稱系爭建物是丑○○在使用收益，伊無占有系爭建
      物，自無受任何利益，原告不得請求伊返還不當得利云云
      ，尚無可採。又按建築基地之租金，依土地法第105條準
      用同法第97條第1項規定，以不超過申報地價年息10％為
      限。另依平均地權條例施行細則第21條規定，公有土地之
      公告地價即為其申報地價。查系爭土地位於台北市○○路
      ，屬於城市地方，自有上開規定之適用。且其坐落位置交
      通便利，工商活動頻繁，屬都市繁華熱鬧區域，生活機能
      頗佳。故綜合上情及被告寅○○、丑○○使用所能獲利之
      情形等因素，應認原告請求渠二人按系爭土地面積115平
      方公尺，及系爭土地各年度公告地價之5％，計算自84年1
      0月20日起至89年10月19日止，相當於租金之不當得利4,8
      4萬3,166元，即屬有據，應予准許（按5年不當得利之計
      算式詳如附表所示，原告於該範圍內為請求，自屬有理）
      。至於原告請求渠二人負「連帶」返還不當得利責任部分
      ，按連帶債務之成立，以法律有規定者為限，民法第272
      條第2項後段定有明文。又同法第1153條第1項僅規定繼承
      人對於被繼承人之債務負連帶責任，並未規定繼承人就公
      同共有遺產所負之債務負連帶責任，自不得據此即謂繼承
      人就公同共有遺產所負之債務應負連帶責任，或將公同關
      係等同連帶關係。且因不當得利發生之債，同時有多數得
      利人，應按其利得數額負責，並非須負連帶返還責任。本
      件被告寅○○、丑○○就其公同共有之系爭建物無權占有
      原告之系爭土地，應對原告負返還不當得利，並非屬對被
      繼承人之債務，係屬繼承人就其公同共有遺產所負之債務
      ，依上說明，原告請求被告寅○○、丑○○應負連帶返還
      不當得利之責任，於法未合。應認渠二人應負共同返還不
      當得利之責任。
四、綜上所述，原告依繼承及不當得利之法律關係，請求被告寅
    ○○、丑○○給付原告4,84萬3,166元，及自起訴狀繕本送
    達被告庚○○之翌日即89年11月23日起至清償日止，按年息
    5％計算之利息，為有理由，應予准許。逾此之請求，為無
    理由，應予駁回。
五、假執行之宣告：
    原告及被告寅○○、丑○○均陳明願供擔保聲請宣告假執行
    及免為假執行，就原告勝訴部分，經核均無不合，爰分別酌
    定相當擔保金額准許之。至原告敗訴部分，其假執行之聲請
    ，已失所附麗，併予駁回。
六、本件為判決基礎之事證已臻明確，兩造其餘攻擊、防禦方法
    ，經本院審酌後，核與本件判決結果不生影響，爰不逐一論
    述，附此敘明。
七、據上論結，本件原告之訴為一部有理由，一部無理由，依民
    事訴訟法第385條第1項前段、第85條第2項，第390條第2項
    、第392條，判決如主文。
中　　華　　民　　國　　94　　年　　10　　月　　28　　日
                      民事第六庭    法　官  曾部倫
以上正本係照原本作成
如對本判決上訴，須於判決送達後20日內向本院提出上訴狀
中　　華　　民　　國　　94　　年　　10　　月　　28　　日
                                    書記官  謝梅琴
附表：
一、自84年10月20日起至86年6月30日止：
（一）自84年10月20日起至85年6月30日止：（161247×115×5
      ％×8/12）＋（161247×115×5％×12/365）＝648596元
      （四捨五入）。
（二）自85年7月1日起至86年6月30日止：161247×115×5％＝9
      27170元（四捨五入）。
二、自86年7月1日起至89年6月30日止：172163×115×5％×3＝
    0000000元（四捨五入）。
三、自89年7月1日起至89年10月19日止：（174470×115×5％×
    3/12）＋（174470×115×5％×19/365）＝303022元（四捨
    五入）。
四、合計0000000元（648596＋927170＋0000000＋303022＝0000
    000）。
